臺灣嘉義地方法院民事判決
110年度訴字第513號
原      告  黃崑源  
訴訟代理人  柳柏帆律師
被      告  黃栐聰  
上列當事人間請求分割共有物事件，於民國111年8月15日言詞辯
論終結，本院判決如下：     
    主  文
兩造共有坐落嘉義縣○○鄉○○段000地號土地，應予分割為如附圖
三嘉義縣水上地政事務所民國110年12月8日土地複丈成果圖(收
件日期字號：110年11月24日110年上測法字053100號)所示：㈠編
號甲部分，面積1996.01平方公尺，由原告黃崑源單獨取得；㈡編
號乙部分，面積1996.01平方公尺，由被告黃栐聰單獨取得。
訴訟費用由原告負擔。
    事  實
甲、原告方面         
壹、聲明：
一、請准分割兩造共有坐落於嘉義縣○○鄉○○段000地號、面積399
    2.02平方公尺土地，分割方法如嘉義縣水上地政事務所民國
    110年12月8日所示土地複丈成果圖，分割方法如下：(一)編
    號甲部分土地歸原告單獨取得；(二)所示編號乙部分土地歸
    被告單獨取得。
二、訴訟費用由兩造按原應有部分比例負擔
貳、陳述：         
一、緣坐落於嘉義縣○○鄉○○段000地號、面積3992.02平方公尺、
    使用分區特定農業區、使用地類別農牧用地之土地(下稱系
    爭土地)，為原告黃崑源與被告黃栐聰所共有，所有權應有
    部分各為二分之一。其中如起訴狀附圖所示編號A部分土地
    上，已有原告的配偶黃劉燕梅之未辦保存登記之建物。而兩
    造就系爭土地並無不分割之協議，亦無因物之使用目的不能
    分劏之情事，為管理方便，並提高土地之利用價值，爰依法
    訴請分割。
二、按各共有人得隨時請求分割共有物，但因物之使用目的不能
    分割或契约訂有不分割之期限，不在此限。共有物之分割，
    依共有人協議之方法行之。分割之方法，不能協議決定者，
    法院得因任何共有人之聲請，命以原物分配於各共有人，民
    法第823條第1項、第824條第1項、第2項第1款前段分別定有
    明文。系爭土地為特定農業區之農牧用地，屬農業發展條例
    (下稱農發條例)第3條第11款所指耕地，其分割固應受同條
    例第16條規定之限制，而系爭土地之共有人原告黃崑源、被
    告黃栐聰均係農發條例修正施行前取得所有權，依農發條例
    第16條第1項第4款規定，系爭土地不受分割後每人所有面積
    未達0.25公頃而不得分割之限制。
三、按法院就共有物為裁判分割時，應考慮公平性、當事人聲明
    、應有部分比例與實際使用是否相當、共有物之客觀情狀、
    共有物之性質、共有物之價格與經濟價值、共有人利益、各
    共有人主觀因素與使用現狀、共有人之利害關係等因素(參
    照最高法院69年度台上字第3100號判決意旨)。經查，系爭
    土地中如起訴狀附圖所示編號A部分土地上，已有原告配偶
    黃劉燕梅之未辦保存登記之建物，其餘均為空地，如編號A
    部分土地歸原告所有，而編號B部分土地歸被告所有，將有
    助於提升土地之利用價值，貼近土地之使用現況。
參、證據：提出嘉義縣○○鄉○○段000地號土地登記謄本、地籍圖
    ；本院108年度嘉簡字第413號、109年度簡上字第34號民事
    判決及本院民事執行處110年9月14日嘉院傑110司執弘字第1
    2762號函影本等資料。
乙、被告方面
壹、聲明：不同意分割，也不同意原告所提的分割方案。
貳、陳述：
一、請准分割兩造共有坐落嘉義縣○○鄉○○段000地號、面積3992.
    02平方公尺土地，分割方法如110年11月3日民事答辯狀之附
    件：(一)附件所示甲部分土地歸被告取得；(二)附件所示乙
    部分土地歸原告取得。
二、訴訟費用由兩造按原應有部分比例負擔。
三、被告不同意原告所提分割方案，因原告配偶黃劉燕梅之未辦
    理保存登記之建物係無權占有系爭土地，業經臺灣嘉義地方
    法院108年度嘉簡字第413號、109年度簡上字第34號判決命
    黃劉燕梅拆除地上物並返還土地確定在案。且被告依110年
    度司執字第12762號強制執行程序，原定於110年11月4日欲
    拆除黃劉燕梅之未辦理保存登記之建物，原告配偶之未辦理
    保存登記之建物實不應作為不利被告之認定。又因原告配偶
    無權占有土地部分，因鄰近嘉義縣水上鄉公所、附近有便利
    商店，土地價值較高，豈有無權占有土地先占先取得之道理
    ，此分割方案對被告顯不公平。
四、被告請求鈞院依110年11月3日民事答辯狀之附件所提新分割
    方案分割系爭土地，系爭土地甲部分歸被告取得；系爭土地
    乙部分歸原告取得，較符合公平原則，應以此方案為適當。
五、原告在共有的土地上蓋房子，並且把房子租給他人經營汽車
    美容。被告先前已經取得拆屋還地的執行名義，原告始提出
    本件訴訟。被告要分110年11月17日複丈成果圖(如附圖二)
    的甲部分；要不然就大家抽籤決定，而且，原告要先把房子
    拆掉。
參、證據：提出本院110年度訴字第506號民事判決、111年4月12
    日嘉院傑民天110訴506字第1110004438號函、黃劉燕梅上訴
    理由狀、嘉義縣水上鄉公所106年1月17日嘉水鄉建字第1060
    000899號函暨土地使用權同意書、嘉義縣水上鄉調解委員會
    106年7月11日調解通知書、106年7月11日協議書、107年1月
    11日協議書；本院108年度嘉簡字第413號民事判決、108年
    度嘉簡字第413號民事裁定、109年度簡上字第34號民事判決
    暨確定證明書、民事執行處110年9月14日嘉院傑110司執弘
    字第12762號函；昇易汽車美容名片及現場照片等資料。
    理  由
一、按民法第823條規定：「各共有人，除法令另有規定外，得
    隨時請求分割共有物。但因物之使用目的不能分割或契約訂
    有不分割之期限者，不在此限。前項約定不分割之期限，不
    得逾五年；逾五年者，縮短為五年。但共有之不動產，其契
    約訂有管理之約定時，約定不分割之期限，不得逾三十年；
    逾三十年者，縮短為三十年。前項情形，如有重大事由，共
    有人仍得隨時請求分割。」另同法第824條第1至4項規定：
    「共有物之分割，依共有人協議之方法行之。分割之方法不
    能協議決定，或於協議決定後因消滅時效完成經共有人拒絕
    履行者，法院得因任何共有人之請求，命為下列之分配：一
    、以原物分配於各共有人。但各共有人均受原物之分配顯有
    困難者，得將原物分配於部分共有人。二、原物分配顯有困
    難時，得變賣共有物，以價金分配於各共有人；或以原物之
    一部分分配於各共有人，他部分變賣，以價金分配於各共有
    人。以原物為分配時，如共有人中有未受分配，或不能按其
    應有部分受分配者，得以金錢補償之。以原物為分配時，因
    共有人之利益或其他必要情形，得就共有物之一部分仍維持
    共有」。
二、經查，本件坐落嘉義縣○○鄉○○段000地號、面積3992.02平方
    公尺土地，為兩造所共有，有土地登記謄本載明可稽。上揭
    土地，雖然是位在於特定農業區的農牧用地，惟係屬於農業
    發展條例第16條第1項第4款所規定之於89年1月4日修正施行
    前之共有耕地，得分割為單獨所有，不受分割後每人所有面
    積須達0.25公頃以上之限制。本件上揭系爭土地，並無不能
    分割之情形，兩造亦無不分割之約定，惟查，兩造無法以協
    議定分割方法，因此，原告請求法院以判決分割，於法無不
    合，應予准許。
三、次按，法院就共有物為裁判分割時，應顧及公平、當事人之
    聲明、應有部分之比例與實際是否相當、共有物之客觀情狀
    、性質、價格與經濟價值、共有利益、各共有人之主觀因素
    ，與使用現狀、利害關係等因素為綜合判斷。經查，本件系
    爭503地號土地上，有鐵皮屋以及RC構造(鋼筋混凝土)3層樓
    房1棟，該鐵皮屋及樓房為原告配偶黃劉燕梅所有。另在鐵
    皮屋及樓房的後面，有一小棟的鴿舍。其餘土地部分，在土
    地的東半部，有被告黃栐聰所種植的果樹及樹木，另還有被
    告黃栐聰所置放的活動式貨櫃屋。上情有本院會勘現場的筆
    錄及附圖一嘉義縣水上地政事務所110年6月23日土地複丈成
    果圖可資佐參。而查，本件原告提出如附圖三所示的方割方
    案，將其中編號甲部分，面積1996.01平方公尺的土地，分
    配原告取得；另編號乙部分，面積1996.01平方公尺，則分
    配被告取得。此分割方案，使兩造共有人各取得自己現在所
    利用土地部分，符合土地使用現況，原告配偶的建物可能獲
    得保留；而被告所種植的果樹、樹木也無須移除，故對於被
    告亦無不利益，堪認是屬於適當的方案，應可堪採用，爰諭
    知如主文第一項所示。
四、至於被告另提出如附圖二所示的方割方案，將編號甲部分，
    面積1996.01平方公尺土地，分配給被告取得；另外，編號
    乙部分，面積1996.01平方公尺，分配給原告取得。惟查，
    如果依此方案分割系爭土地，則不符合依使用現況分配土地
    的原則，造成兩造都無法即時利用自己所取得的土地，不但
    對於原告有害，對被告亦無利益可言。因原告配偶的建物，
    雖然占有使用系爭土地的西側(即附圖二編號甲部分的位置)
　　；但是，被告也占用系爭土地的東邊(即附圖二編號乙部分
    的位置)，被告在土地的東半部種植果樹及樹木，並置放活
    動式貨櫃屋。而如果依附圖二所示的方割方案，則被告在於
    原告配偶將編號甲部分的地上建物拆除之前，根本無法使用
    編號甲部分土地；而原告在於被告將之前在編號乙部分土地
    上面所種植的果樹、樹木及所置放的活動式貨櫃屋移除之前
    ，也是根本就無法使用編號乙部分土地。因此，如果依照被
    告所提出如附圖二所示方案為分割，僅徒增衍生兩造未來其
    他法律關係之糾紛，並無任何實益。因此，被告所提出如附
    圖二所示的分割方案，本院難認為可採。另外，被告陳稱原
    告配偶占用的土地部分，鄰近嘉義縣水上鄉公所、附近有便
    利商店，土地價值較高云云。惟查，附圖三編號甲部分與編
    號乙部分，土地面臨道路的寬度都相同，如果鄰近嘉義縣水
    上鄉公所、附近有便利商店，則甲、乙部分也都是相同的鄰
    近，在價值上並不會有差異。被告辯稱西邊甲部分的土地價
    值比較高云云，並未具體舉證佐實說詞，亦無聲請送鑑定評
    估系爭土地甲、乙部分位置的價值差異，因此，本院無從命
    原告應找補價金的差額給與被告，附此敘明。
五、末按，因共有物分割、經界或其他性質上類似之事件涉訟，
    由敗訴當事人負擔訴訟費用顯失公平者，法院得酌量情形，
    命勝訴之當事人負擔其一部，民事訴訟法第80條之1定有明
    文。又按敗訴人之行為，按當時之訴訟程度，為伸張或防衛
    權利所必要者，所生之費用，法院得酌量情形，命勝訴之當
    事人負擔其全部或一部。此於民事訴訟法第81條第2款亦有
    明文規定。上述情形，如果命勝訴之當事人負擔其一部者，
    得同時適用民事訴訟法第80條之1及第81條的規定；但如果
    命勝訴之當事人負擔全部訴訟費用者，僅得適用民事訴訟法
    第81條的規定。而查，本件原告請求分割坐落嘉義縣○○鄉○○
    段000地號土地，係為單獨取得應有部分比例之土地，以解
    除本件系爭土地共有的狀態，確保原告或配偶之前已經在土
    地上起造之建物。本院經審理結果，雖然判決准許分割
　　，且分割方法如原告之請求，可認為原告勝訴。惟查，本件
    被告已經取得本院108年度嘉簡字第413號、109年度簡上字
    第34號判決命原告的配偶黃劉燕梅應將坐落於嘉義縣○○鄉○○
    段000地號土地上之鐵骨雨遮、鋼筋混凝土造房屋拆除之執
    行名義，被告並不同意分割本件系爭土地，但因原告欲請求
    分割系爭土地，致被告必須要應訴並提出所主張的分割方案
    。惟被告之應訴行為及另提出主張的分割方案，按當時訴訟
    程度，乃為伸張或防衛權利所必要。因此，本件之訴訟費用
    ，本院經酌量上情，認為應全部由原告負擔，對於被告較為
    公允，爰諭知如主文第二項所示。
六、本件為判決之基礎已臻明確，兩造其餘主張陳述或攻擊防禦
    方法暨所提出未經援用之資料，核與本件判決結果無影響，
    爰不逐一論駁，附此敘明。
七、據上論斷，本件原告之訴為有理由，依民事訴訟法第81條第
    2款，判決如主文。
中　　華　　民　　國　　111 　年　　8 　　月　　29　　日
                  民事第二庭法　官　呂仲玉
以上正本係照原本作成。
如對本判決上訴，須於判決送達後於20日內向本院提出上訴狀（
須按對造人數提出繕本）。如果委任律師提起上訴者，應一併繳
納上訴審裁判費。
中　　華　　民　　國　　111 　年　　8 　　月　　29　　日
                            書記官　洪毅麟